臺灣臺北地方法院民事判決　九十年度簡上字第一三九號
　　上　訴　人　甲○○
　　被　上訴人　乙○○
右當事人間請求確認債權不存在事件，上訴人對於中華民國九十年一月十一日本院台
北簡易庭八十九年度北簡字第一三九二六號第一審判決提起上訴，本院判決如左：
    主      文
原判決廢棄。
被上訴人在第一審簡易之訴駁回。
第一、二審訴訟費用由被上訴人負擔。
    事      實
甲、上訴人方面：上訴人未於言詞辯論期日到場，據其之到場及提出書狀所為聲明、
    陳述略以：
  壹、聲明：如主文第一、二項所示。
  貳、陳述：除與原判決記載相同者，茲予引用外，補稱：
  　一、被上訴人原在臺北市永吉國民小學（下稱永吉國小）任職，於民國八十四年
        持如附表所示之本票（下稱系爭本票）向上訴人借款新台幣（下同）二十三
        萬元，屆期不能返還，上訴人乃向臺灣臺北地方法院（下稱臺北地院）聲請
        強制執行之裁定，經以八十五年度票字第九三四號裁定准予強制執行，上訴
        人並向臺北地院執行處聲請強制執行，自八十六年起，即按月扣押上訴人在
        永吉國小之薪金三分之一，上訴人每月分配二千六百七十六元，至八十九年
        十月、十一月間被上訴人退休始停止扣薪，上訴人扣薪二年餘，被上訴人從
        無異議，現才主張系爭本票債權不存在，顯無理由。
  　二、被上訴人向上訴人借款時，已將其合作金庫之存摺（帳號00000000
        00000）交予上訴人，並蓋妥二紙合作金庫取款條交上訴人收執，以便
        被上訴人將款項存入合作金庫後，由上訴人填妥領回借款，足證兩造間確有
        系爭本票債權存在。
　、證據：除援用第一審所提證據外，補提臺北地院民事執行處八十五年六月一日
      北院仁八十四民執甲字第一二０九一號函、被上訴人合作金庫活期儲蓄存款存
      摺、取款憑條為證。
乙、被上訴人方面：
  壹、聲明：駁回上訴。
  貳、陳述：除與原判決記載相同者，茲予引用外，補稱：
　　一、系爭本票並非被上訴人簽發，印章及簽名均非真正，上訴人無法證明印章係
        被上訴人所有，上訴人對被上訴人之系爭本票債權確係不存在。
　　二、上訴人主張被上訴人曾交付合作金庫存摺及取款憑條縱或屬實，亦不能證明
        兩造間之債權債務關係。
　　三、自八十六年起上訴人按月扣被上訴人在永吉國小薪水直至被上訴人退休為止
        ，期間被上訴人未異議係因不諳法律所致，並不因此喪失起訴確認本票債權
        不存在之訴之權利。
　、證據：除援用第一審所提證據外，補提八十五年票字第九三四號本票裁定卷附
　　　八十五年一月四日聲請狀證物一本票二紙及切結書原本為證。
丙、本院依職權調閱八十五年度票字第九三四號本票裁定卷宗、八十五年度執字第一
    三九九號執行卷宗，向臺北市永吉國小調被上訴人之人事資料，另向合作金庫調
    被上訴人帳號0000000000000帳戶開戶資料及印鑑卡，並將系爭本
    票、切結書、合作金庫永吉分行印鑑卡、永吉國小人事資料、原審卷第五頁至第
    七頁起訴狀、第十、十五頁報到單上被上訴人簽名送憲兵學校鑑定是否相符。
    理      由
一、上訴人經合法通知，未於言詞辯論期日到場，查無民事訴訟法第三百八十六條所
    列各款情事，應准被上訴人之聲請，由其一造辯論而為判決，合先敘明。
二、本件被上訴人起訴主張：上訴人持有以被上訴人名義簽發如附表所示之本票（下
    稱系爭本票），向臺灣臺北地方法院聲請強制執行之裁定，經以八十五年度票字
    第九三四號裁定准予強制執行，惟如附表所示之本票並非被上訴人所簽發，印章
    及簽名均非真正，顯係他人偽造，被上訴人不應負擔此項本票債務，為此提起本
    訴求為判決確認上訴人就其持有被上訴人簽發如附表所示之本票壹紙之票據債權
    不存在等語。
三、上訴人則以：被上訴人於八十四年持系爭本票向上訴人借款二十三萬元，屆期不
    能返還，上訴人乃向臺北地院聲請強制執行之裁定，並執本票裁定向臺北地院執
    行處聲請強制執行，自八十六年起即按月扣押上訴人在永吉國小之薪金三分之一
    ，上訴人每月分配二千六百七十六元，至被上訴人退休止達二年餘，被上訴人從
    無異議，現才主張系爭本票債權不存在，顯無理由等語，資為抗辯。
四、本件上訴人以其持有被上訴人名義簽發之系爭本票向本院聲請強制執行之裁定，
    經以八十五年度票字第九三四號裁定准予強制執行乙節，為兩造所不爭執，復經
    本院依職權調閱八十五年度票字第九三四號本票裁定卷宗、八十五年度執字第一
    三九九號執行卷宗查核屬實，自堪信為真實。按本票本身是否真實，即是否為發
    票人所作成，應由執票人負證明之責（參照最高法院五十年台上字第一六五九號
    判例），故發票人主張本票係偽造，依非訟事件法第一百零一條第一項規定，對
    執票人提起確認本票係偽造或本票債權不存在之訴者，應由執票人就本票為真正
    之事實，先負舉證責任。被上訴人否認系爭本票為其所簽發，依上開說明，自應
    由執票人即上訴人就系爭本票之真正負舉證責任。經查，本院依職權以肉眼自客
    觀形式比對，系爭本票上之被上訴人「乙○○」簽名，與合作金庫永吉分行印鑑
    卡、原審卷第五頁至第七頁起訴狀及第十、十五頁報到單上被上訴人簽名相較，
    其書寫之個性、慣性、特徵、筆劃關連及組織方式尚無不同，應認被上訴人確在
    系爭本票上簽名。至被上訴人當庭所書文字均刻意向右傾斜，與其在原審所寫書
    狀及本院依職權調閱之臺北市永吉國小人事資料、合作金庫開戶資料上所書文字
    筆跡並不相同，顯有作做之虞，尚難採為鑑定之依據。其次，上訴人於八十五年
    一月四日持系爭本票向本院聲請准予強制執行，經本院以八十五年度票字第九三
    四號裁定准許在案，被上訴人於八十五年一月二十日收受該裁定，並未提出抗告
    ，上訴人乃執本票裁定向本院民事執行處聲請強制執行，本院執行處即以八十五
    年二月五日北院八十五民執正字第一三九九號執行命令禁止債務人即被上訴人收
    取對永吉國小之薪津債權或為其他處分，永吉國小亦不得對債務人為清償，該命
    令於同年二月八日送達被上訴人，被上訴人並未聲明異議，本院執行處又以八十
    五年三月九日北院八十五民執正字第一三九九號執行命令准許債權人即上訴人向
    永吉國小按月收取每月薪津三分之一債權，前揭命令於同年三月十三日送達被上
    訴人，被上訴人亦未聲明異議，嗣該案件併入本院八十四年度執字第一二０九一
    號執行事件執行，迄八十九年七月三十一日永吉國小向執行處陳報被上訴人於八
    十九年八月一日起退休，代為扣薪案已無法執行，期間被上訴人均未異議。衡諸
    常情，若系爭本票並非被上訴人所簽發，被上訴人於收受本票裁定及執行命令時
    ，自應為反對之意思表示，何以全無反應而任債權人扣薪？被上訴人雖稱均由永
    吉國小人員辦理伊不清楚，惟上開裁定、執行命令均送達被上訴人，被上訴人所
    陳當屬卸責之責，不足採信，堪認系爭本票確為被上訴人簽發無誤。再者，於本
    院準備程序，就系爭本票是否被上訴人所簽發，被上訴人先稱時日已久不記得（
    見九十年七月二十五日準備程序筆錄），嗣又稱不是伊所寫（見九十年八月二十
    九日準備程序筆錄）；於言詞辯論期日，審判長提示本票詢問被上訴人系爭本票
    是否伊簽名，被上訴人先答伊不能承認，又答不是伊簽的（見九十一年六月二十
    五日言詞辯論筆錄）。參諸民事訴訟法第二百八十條第二項規定「當事人對於他
    造主張之事實，為不知或不記憶之陳述者，應否視同自認，由法院審酌情形斷定
    之」，本院斟酌前述各情，認上訴人辯稱系爭本票為被上訴人所簽發，堪可認定
    。
五、綜上所述，上訴人抗辯洵屬可信，被上訴人主張系爭本票上其名義之發票並非真
    正，為不足採。從而，被上訴人訴請確認上訴人就其持有被上訴人簽發如附表所
    示之本票之票據債權不存在為無理由，不應准許。原審判決被上訴人之訴為有理
    由，自有未洽。上訴意旨指摘原判決不當，求予廢棄改判，為有理由，爰由本院
    予以廢棄改判如主文第二項所示。
六、又本件事證已臻明確，兩造其餘攻擊防禦方法，於本判決結果不生影響，爰不一
    一論述，併此敘明。
據上論結：本件上訴為有理由，依民事訴訟法第四百三十六條之一第三項、第四百五
十條、第四百六十三條、第三百八十五條第一項前段、第七十八條，判決如主文。
中　　　華　　　民　　　國　　九十一　　年　　　七　　　月　　　九　　　日
                　　　　　　　　　　　　民事第四庭審判長法　　　官　謝明珠
　　　　　　　　　　　　　　　　　　　　                法　　　官　孫萍萍
　　　　　　　　　                                      法  　　官　劉又菁
右為正本係照原本作成
本判決不得上訴
中　　　華　　　民　　　國　　九十一　　年　　　七　　　月　　　九　　　日
　　　　　　　　　　　　　　　　　　　　　　　　　　　　法院書記官　黃瓊滿
